臺灣屏東地方法院民事判決　　　　　　　 95年度訴字第567號
原　　　告　癸○○
　　　　　　戊○○
　　　　　　辛○○
　　　　　　己○○
　　　　　　壬○○
　　　　　　　　　　　　DE .
　　　　　　庚○○
　　　　　　丁○○○
　　　　　　　　　　　　號
共　　　同
訴訟代理人　邱芬凌 律師
被　　　告　屏東縣新園鄉公所
法定代理人　乙○○
訴訟代理人　甲○○
上列當事人間請求排除侵害等事件，本院於民國96年8 月13日言
詞辯論終結，判決如下：
    主  文
被告應將坐落屏東縣新園鄉○○段九○地號土地如附圖一所示編
號1 部分，面積三點○八平方公尺土地上水溝，及編號2 部分，
面積二五點一三平方公尺道路地上物除去，並將該土地回復原狀
返還原告戊○○、壬○○、辛○○、己○○、庚○○、丁○○○
。
被告應給付原告戊○○、壬○○、辛○○、己○○、庚○○、丁○○○新臺幣壹萬壹仟捌佰肆拾捌元，及自民國九十六年七月二
十五日起至清償日止，按週年利率百分之五計算之利息，暨自民
國九十五年十月二十八日起至回復原狀之日止按月給付新臺幣壹
佰玖拾柒元。
被告應將坐落屏東縣新園鄉○○段八○地號土地，如附圖二所示
編號(1)部分，面積一○二點二二公尺土地上道路地上物及其下排
水道建物除去，並將該土地回復原狀返還原告癸○○、戊○○、
壬○○、辛○○，庚○○。
被告應給付原告戊○○、壬○○、辛○○，庚○○新臺幣貳萬壹
仟肆佰陸拾陸元，及自民國九十六年七月二十五日起至清償日止
，按週年利率百分之五計算之利息，暨自民國九十五年十月二十
八日起至回復原狀之日止按月給付新臺幣佰伍拾捌元。
被告應將坐落屏東縣新園鄉○○段八一地號土地，如附圖二所示
編號(2)部分，面積六二點五八平方公尺道路地上物及其下排水道
建物除去，並將該土地回復原狀返還原告戊○○、辛○○、丁○○○。
被告應給付原告戊○○、辛○○新臺幣壹萬仟壹佰肆拾貳元，
及自民國九十六年年七月二十五日起至清償日止，按週年利率百
分之五計算之利息，暨自民國九十五年十月二十八日起至回復原
狀之日止按月給付新臺幣貳佰壹拾玖元。
原告其餘之訴駁回。
訴訟費用由被告負擔。
本判決於原告各以附表所示之金額為被告供擔保後得假執行。
原告其餘假執行聲請駁回。
    事實及理由
壹、程序事項：
一、按訴狀送達後，原告不得將原訴變更或追加他訴，但被告同
    意者，不在此限，民事訴訟法第255 條第1 項第1 款定有明
    文。
二、原告癸○○、戊○○以坐落屏東縣新園鄉○○段90地號土地
    （下稱共和段90地號土地）為戊○○、壬○○、辛○○、己○○、庚○○、丁○○○共有、坐落屏東縣新園鄉○○段80
    （下稱鹽新段80地號土地）為癸○○、戊○○、壬○○、辛○○、庚○○共有，同段81地號土地（下稱鹽新段81地號土
    地）為戊○○、辛○○、丁○○○共有，被告未經共有人同
    意在鹽新段80、81地號土地下埋設地下水道、鋪設柏油路面
    、設置排水溝，及在共和段90地號土地上鋪設柏油路面設置
    排水溝，起訴請求被告：(一)被告應將共和段90地號如附圖一
    所示編號1 部分，面積3.08平方公尺土地上水溝及編號2 面
    積25.13 平方公尺道路地上物除去，回復原狀返還原告戊○○及全體共有人，並應給付原告戊○○及全體共有人新臺幣
    （下同）26,220元，及自起訴狀繕本送達翌日起至清償日止
    ，按週年利率百分之5 計算之利息，並自起訴狀繕本送達翌
    日起至回復原狀之日止按月給付原告及全體共有人437 元。
    (二)被告應將鹽新段80地號土地如附圖二所示編號編號(1)部分
    ，面積102.22平方公尺土地上地上物及其下排水道建物除去
    ，回復原狀返還原告癸○○及全體共有人，並應給付原告癸○○及全體共有人81,648元，及自起訴狀繕本送達翌日起至
    清償日止，按週年利率百分之5 計算之利息，並自起訴狀繕
    本送達翌日起至回復原狀之日止按月給付原告及全體共有人
    1,361 元。(三)被告應將鹽新段81地號土地如附圖所示編號(2)
    部分，面積62.58 平方公尺土地上地上物及其下排水道建物
    除去，回復原狀返還原告戊○○及全體共有人，並應給付原
    告戊○○及全體共有人59,004元，及自起訴狀繕本送達翌日
    起至清償日止，按週年利率百分之5 計算之利息，並自起訴
    狀繕本送達翌日起至回復原狀之日止按月給付原告及全體共
    有人983 元；嗣追加其餘共有人辛○○、己○○、壬○○、
    庚○○、丁○○○為原告，並就不當得利部分減縮聲明為：
    (一)被告應給付原告戊○○及壬○○、辛○○、己○○、庚○○、丁○○○16,920元，及自96年7 月25起至清償日止，按
    週年利率百分之5 計算之利息，並自95年10月28日起至回復
    原狀之日止按月給付原告282 元。(二)被告應給付原告癸○○
    、戊○○、壬○○、辛○○、庚○○61,332元，及自96年7
    月25日起至清償日止，按週年利率百分之5 計算之利息，並
    自95年10月28日起至回復原狀之日止按月給付原告1,022 元
    。(三)被告應給付原告戊○○、辛○○、丁○○○37,548元，
    及自96年7 月25日起按週年利率百分之5 計算之利息，並自
    95年10月28日起至回復原狀之日止按月給付原告983 元，既
    為被告所同意追加原告及縮減聲明事項，且核與前開規定相
    符，應予准許。
貳、實體事項：
一、原告起訴主張：
  (一)共和段90地號土地為原告戊○○、壬○○、辛○○、己○○
    、庚○○、丁○○○共有；鹽新段80地號土地為原告癸○○
    、戊○○、辛○○、壬○○、庚○○所共有土地；鹽新段81
    地號土地則為原告戊○○、辛○○、丁○○○共有，惟被告
    未經同意在前開土地上開闢道路、設置水溝，另在鹽新段80
    地號、81地號土地設置排水道，致原告權益受損，經原告多
    次陳情，雙方召開協調後，被告允為拆除土地上地上物回復
    原狀，詎事後被告拒為履行，為此爰依本於所有權排除侵害
    請求權，依民法第767 條規定請求回復原狀。
  (二)另原告所有之上開土地遭被告無權占有，被告無法律上原因
    受有利益，致使原告受有相當於租金之損害，為此依不當得
    利法律關係，請求被告按當期土地申報總地價額年息百分之
    10為標準，給付共有人5 年之損害，並至回復原狀止按月給
    付損害金等語。並於本院聲明：1.被告應將新園鄉○○段90
    地號如附圖一所示編號1 部分面積3.08平方公尺土地上水溝
    及編號2 面積25.13 平方公尺道路等地上物除去，回復原狀
    返還原告戊○○、壬○○、辛○○、己○○、庚○○、丁○○○，並應給付前開原告16,920元，及自96年7 月25起按週
    年利率百分之5 計算之利息，並自95年10月28日起至回復原
    狀之日止按月給付282 元。2.被告應將鹽新段80地號如附圖
    二所示編號(1)部分，面積102.22平方公尺土地上道路及其下
    排水道建物除去，回復原狀返還原告癸○○、戊○○、壬○○、辛○○，庚○○，並應給付前開原告61,332元，及自96
    年7 月25日起按週年利率百分之5 計算之利息，並自95年10
    月28起至回復原狀之日止按月給付1,022 元。3.被告應將鹽
    新段81地號如附圖二所示編號(2)部分，面積62.58 平方公尺
    道路及其下排水道建物除去，回復原狀返還原告戊○○、辛○○、丁○○○，應給付前開原告37,548元，及自96年7 月
    25日起按週年利率百分之5 計算之利息，並自95年10月28日
    起至回復原狀之日止按月給付983 元。
二、被告則以：共和段90地號土地原為訴外人蔡潭與他人共有，
    ，於83年施設道路柏油工程，該工程尚使用共和段89、91、
    98及99等4 筆土地。另鹽新段80、81地號土地原亦為蔡潭與
    他人共有，於88年施做雨水下水道工程。施工前經前鄉長丙○○口頭向土地所有人取得同意後，才予施工。前開2 件工
    程於施工期間，所有的地主並未提出書面異議或出面阻止施
    工，直到90年蔡潭去世後，原告始要求被告拆除下水道箱涵
    並返還土地。被告考量該土地附近居民住戶家庭污雨水之排
    放及出入交通安全與維護社區環境衛生之必要，曾與原告協
    調多次，並承諾俟本所財源寬裕時，再逐年編列預算予之徵
    收補償等語，資為抗辯。並於本院聲明：原告之訴駁回。
三、查共和段90地號土地為原告戊○○、壬○○、辛○○、己○○、庚○○、丁○○○共有；鹽和段80地號土地為原告癸○○、戊○○、辛○○、壬○○、庚○○所共有土地；鹽和段
    81地號為原告戊○○、辛○○、丁○○○共有，被告在共和
    段90地號如附圖一所示編號1 部分面積3.08平方公尺設置水
    溝、編號2 部分面積25.13 平方公尺鋪設柏油路面、鹽新段
    80地號如附圖二所示編號(1)部分，面積102.22平方公尺、編
    號(2)部分，面積62.58 平方公尺分別鋪設柏油路面及埋設地
    下排水道之事實，業據本院履勘現場屬實，製有履勘筆錄、
    履勘附圖並囑託屏東里港地政事務所繪製複丈成果圖在卷可
    稽，復為兩造所不爭執。是本件本院所應審究者為：(一)被告
    否有經過共有人全體同意在共和段90地號土地上裝設排水溝
    、溝蓋及鋪設柏油路面？(二)被告是否經過共有人全體同意在
    鹽新段80、81地號土地埋設地下排水道、裝設水溝蓋並在其
    上鋪設柏油路面？(三)原告戊○○、壬○○、辛○○、己○○
    、庚○○、丁○○○得否請求被告將共和段90地號土地上裝
    設排水溝、溝蓋及鋪設柏油路面除去？(四)原告癸○○、戊○○、壬○○、辛○○、庚○○得否請求被告將鹽新段80地號
    土地，原告戊○○、辛○○、丁○○○得否請求被告將鹽新
    段81地號土地，所埋設地下排水道、裝設排水溝蓋及在其上
    鋪設柏油路面除去？(五)被告是否應依據91年12月12日及93年
    11月4 日到場之土地所有權人與被告間之協議，將共和段90
    地號土地、鹽新段80、81地號土地回復原狀？(六)原告得向被
    告請求賠償之金額為何？經查：
  (一)被告否有經過共有人全體同意在共和段90地號土地上裝設排
    水溝、溝蓋及鋪設柏油路面部分：
  1.查共和段90地號土地於被告主張實施柏油工程時即83年間為
    訴外人蔡潭、蔡蘇春來、被告壬○○、辛○○、己○○、戊○○所共有，有土地異動索引（見本院卷第157 頁至160 頁
    ）附卷可憑。
  2.證人即新園鄉前鄉長丙○○於本院證稱：有關在共和段90地
    號土地鋪設柏油路面並未與地主談及等語（見本院卷第59頁
    ），而被告於在前開道路上鋪設柏油路面是否有經過當時共
    有人同意復未再行舉證，足認被告在共和段90地號土地上裝
    設排水溝、溝蓋及鋪設柏油路面時，未經全體共有人之同意
    。
  (二)有關被告是否經過共有人全體同意在鹽新段80、81地號土地
    埋設地下排水道、裝設水溝蓋並在其上鋪設柏油路面部分：
  1.新鹽段80地號土地於87年間被告在前開土地上施作地下排水
    道埋設工程時為訴外人蔡潭、蔡蘇春來被告壬○○、辛○○
    、己○○、戊○○所共有，新鹽段81地號土地則為訴外人蔡
    潭、被告辛○○、戊○○共有，亦有土地異動索引（見本院
    卷第161 頁至168 頁）附卷可按。
  2.雖證人丙○○於本院證稱：地下道工程經費是伊向住都處爭
    取而來，因永和路經常淹水，所以向住都處爭取650 萬元做
    下水道工程並未包括土地之使用費，永和路是國有地，但有
    一部分工程即排至排水溝處需經過蔡潭及蔡道之土地，當時
    伊有跟蔡潭談過，蔡潭有口頭表示同意等語，足認當時蔡潭
    確有同意被告在鹽新段施做地下排水道工程。雖證人丙○○
    復表示蔡道已經過世，伊有跟蔡道之子「清仔」談過，「清
    仔」表示他叔叔即蔡潭同意，他就沒有意見。蔡潭其他兒子
    並未居處在該處，蔡道太太尚未死亡，也未居住在該處等語
    （見本院卷第58頁），其所稱之清仔應係指原告庚○○，惟
    原告辛○○於本院陳稱：89年1 月16日與庚○○、戊○○共
    同至施工現場抗爭等語（見本院卷第147 頁），則依證人丙○○證述內容，尚難認定當時原告庚○○已有明確表示同意
    ，則被告在鹽新段80、81地號土地上埋設地下水道、裝設排
    水溝蓋及鋪設柏油路面時，應僅係取得其中共有人之一蔡潭
    同意，實未經全體共有人之同意，應堪認定。
  (三)有關原告戊○○、壬○○、辛○○、己○○、庚○○、丁○○○得否請求被告將共和段90地號土地上裝設排水溝、溝蓋
    及鋪設柏油路面除去部分：
    被告未經共有人之同意，在共和段90地號土地上舖設柏油路
    面，而被告於本院表示柏油工程於83年間施作，當時鹽港路
    尚未開通，附近住戶尚無利用該土地通往鹽港路之可能，足
    見該土地非既成道路，被告在土地上鋪設柏油路面及裝設排
    水溝、溝蓋，即屬侵害原告所有權，則原告戊○○、壬○○
    、辛○○、己○○、庚○○、丁○○○請求被告將共和段90
    地號如附圖一所示編號1 部分面積3.08平方公尺水溝、水溝
    蓋、編號2 部分，面積25.13 平方公尺柏油路面除去，回復
    原狀返還原告，即屬有據。
  (四)關於原告癸○○、戊○○、壬○○、辛○○、庚○○得否請
    求被告將鹽新段80地號土地，原告戊○○、辛○○、丁○○○得否請求被告將鹽新段81地號土地，所埋設地下排水道、
    裝設排水溝蓋及在其上鋪設柏油路面除去部分：
    按共有物之處分、變更及設定負擔，應得共有人全體之同意
    ，民法第819 條第2 項定有明文。至所謂之變更係指變更共
    有物之性質或其用途而言。茲鹽新段80、81地號土地地目為
    旱，附近為住宅區，惟目前經被告在其上舖設柏油路面及裝
    設排水溝顯然已變更共有物之用途，而屬共有物之變更，應
    經共有人之全體同意。雖證人丙○○於本院證述當時共有人
    之一蔡潭曾同意被告在前開2 筆土地埋設地下水道及鋪設柏
    油路面及水溝，惟該同意並不能拘束其他共有人，被告仍屬
    侵害其他共有人所有權。另蔡潭前雖曾表示同意，惟蔡潭已
    死亡，鹽新段80、81地號土地分由被告癸○○及丁○○○繼
    承，有土地異動索引可按，對於蔡潭同意被告施作之義務亦
    一併由其概括繼受，惟被告與其2 人於91年12月12日、93年
    11月4 日曾達成協議，由被告編列預算辦理徵收，如無法補
    償，應立即回復原狀之事實，亦經被告自承在卷（見本院卷
    第56頁），而被告於本院表示目前無經費辦理徵收，則原告
    癸○○、蔡劉錦麗本於該協議內容及其餘原告本於所有權之
    侵害排除請求權，請求被告將鹽新段80地號如附圖二所示編
    號土地(1)部分，面積102.22平方公尺、編號(2)部分，面積62
    .58 平方公尺鋪設柏油路面及埋設地下水道、水溝蓋除去回
    復原狀返還原告即有理由。
  (五)有關被告是否應依據91年12月12日及93年11月4 日到場之土
    地所有權人與被告間之協議，將共和段90地號土地、鹽新段
    80、81地號土地回復原狀部分：
    本院既依原告所有物排除侵害請求權及原告癸○○、蔡劉錦
    麗與被告間之協議為原告就排除侵害回復原狀部分為勝訴判
    決，就此爭點即無庸再行論述。
  (六)有關原告得向被告請求賠償之金額為何部分：
  1.按無法律上之原因而受利益，致他人受損害者，應返還其利
    益，但依其利益之性質或其他情形不能返還者，應償還其價
    額，民法第179 條前段、第181 條後段分別定有明文。又無
    權占有他人土地，可能獲得相當於租金之利益，為社會通常
    之觀念。查被告就共和段90地號土地、鹽新段80、81地號土
    地使用，除原告癸○○、丁○○○分因其被繼承人蔡潭於生
    前同意被告使用，原告癸○○、丁○○○因概括繼受蔡潭全
    部權利義務關係，被告對之係有法律上之原因無不當得利外
    ，就共和段90地號對於全體共有人即原告戊○○、壬○○、
    辛○○、己○○、庚○○、丁○○○；就鹽新段80地號土地
    對於原告戊○○、壬○○、辛○○，庚○○；就鹽新段81地
    號土地對於戊○○、辛○○，占用前開土地即屬無法律上之
    原因而受有相當租金之利益，足資認定。
  2.次按，城市地方房屋之租金，以不超過土地及其建築物申報
    價額年息百分之10為限，而前開規定於租用基地建築房屋亦
    準用之，土地法第97條第1 項、第105 條定有明文。茲本院
    審酌共和段90地號、鹽新段80、81地號土地鄰近為住宅區○○○○路相毗鄰，認以按前開土地當年度申報地價百分之7
    計算不當得利之數額，尚屬適當。原告主張自起訴狀送達翌
    日起即95年10月28日起回溯5 年，並自起訴狀送達翌日起即
    95年10月28日按月給付不當得利，尚屬有據。茲共和段90地
    號、鹽新段80、81地號土地申報價額每平方公尺為1,200 元
    ，有地價謄本可按，則被告因占用共和段90地號如附圖一所
    是編號1 、2 部分面積共計28.21 平方公尺土地，對於原告
    壬○○、辛○○、戊○○、己○○、庚○○、蔡劉錦麗每月
    可獲得相當於租金之利益為197 元（計算式如下：28.21 ×
    1,200 ×0.07÷12＝197 ，元以下四捨五入），5 年可獲得
    利益為11,848元（計算式如下：28.21 ×1,200 ×0.07×5
    ＝11,848，元以下四捨五入）；被告因占用鹽新段80地號如
    附圖二所示編號(1)，面積102.22平方公尺土地，而原告壬○○、辛○○、戊○○、庚○○應有部分共計1/2 ，則被告對
    於原告壬○○、辛○○、戊○○、庚○○每月可獲得相當於
    租金之利益為358 元（計算式如下：102.22×1,200 ×0.07
    ÷12÷2 ＝358 ，元以下四捨五入），5 年可獲得利益為21
    4,662 元（計算式如下：102.22×1,200 ×0.07×5 ÷2＝
    21,466，元以下四捨五入）；被告因占用鹽新段81地號如附
    圖二所示編號(2)，面積62.58 平方公尺土地，而原告辛○○
    、戊○○應有部分共計1/2 ，則被告對於原告辛○○、戊○○每月可獲得相當於租金之利益為219 元（62.58 ×1,200
    ×0.07÷12÷2 ＝219 ，元以下四捨五入），5 年可獲得利
    益為13,142元（計算式如下：62.58 ×1,200 ×0.07×5 ÷
    2 ＝13,142，元以下四捨五入），原告請求被告返還不當得
    利逾前開範圍數額，不應准許。
  2.又原告對於被告不當得利請求債權係屬不定期債權，給付無
    確定期限者，債務人於債權人得請求給付時，經其催告而未
    為給付，自受催告時起，負遲延責任。其經債權人起訴而送
    達訴狀，與催告有同一之效力，民法第229 條第1 項定有明
    文。而本件起訴狀於95年10月27日送達被告，有送達證書在
    卷可憑，則原告請求被告自96年7 月25起至清償日止，就前
    開數額按法定利率即週年利率百分之5 計算之利息，即屬有
    據。
四、綜上所陳，原告依所有物返還請求權、原告癸○○、丁○○○金與被告之協議及不當得利之法律關係，請求如主文第1
    至第6 項所示，即有理由，應予准許，逾此範圍請求，即屬
    無據，應予駁回。
五、原告陳明願供擔保聲請宣告假執行，關於其勝訴部分，核無
    不合，爰酌定相當之擔保金額，予以准許之；至其敗訴部分
    ，假執行之聲請失所附麗，應予駁回。
據上論結，本件原告之訴為一部有理由，一部無理由，依民事訴
訟法第79條，第390 條第2 項，判決如主文。
中　　華　　民　　國　　96　　年　　8 　　月　　24　　日
                  民事第一庭    審判長法　官　徐美麗
                                      法  官  葉力旗
                                      法  官  邱玉汝
正本係照原本作成。
如對判決上訴，須於判決送達後20日內向本院提出上訴狀，其未
表明上訴理由者，應於提出上訴後20日內向本院補提理由書狀（
均須按他造當事人之人數附繕本）。
中　　華　　民　　國　　96　　年　　8 　　月　　24　　日
                                      書記官  魏慧夷
附表：
┌─────┬──────────────┬───────────┐
│主      文│  姓                    名  │供擔保金額（新臺幣）  │
├─────┼──────────────┼───────────┤
│第一項主文│戊○○、壬○○、辛○○、蔡金│48,000元              │
│          │城、庚○○、丁○○○        │                      │
├─────┼──────────────┼───────────┤
│第二項主文│戊○○、壬○○、辛○○、蔡金│4,000元               │
│          │城、庚○○、丁○○○        │                      │
├─────┼──────────────┼───────────┤
│第三項主文│戊○○、辛○○、壬○○、蔡金│187,000元             │
│          │清、癸○○                  │                      │
├─────┼──────────────┼───────────┤
│第四項主文│戊○○、辛○○、壬○○、蔡金│7,000元               │
│          │清                          │                      │
├─────┼──────────────┼───────────┤
│第五項主文│戊○○、辛○○、丁○○○    │114,000元             │
├─────┼──────────────┼───────────┤
│第六項主文│戊○○、辛○○              │4,000元               │
└─────┴──────────────┴───────────┘
